臺灣臺南地方法院民事判決
                                        107年度再字第7號
再審原告    陳亭宇  
訴訟代理人  陳勅臣  
            黃正彥律師
            黃雅萍律師
再審被告    吳進生  

            董三惠  
            黃金華（即李陳桂花之繼承人）

            李吉祥（即李陳桂花之繼承人）

            李翠萍（即李陳桂花之繼承人）

            李翠玲（即李陳桂花之繼承人）

            李翠虹（即李陳桂花之繼承人）

            李宗翰（即李陳桂花之繼承人）



            李淑芬（即李陳桂花之繼承人）



            李淑蓉（即李陳桂花之繼承人）



            李瑞和（即李陳桂花之繼承人）

            李王綉枝（即李陳桂花之繼承人）

            李孟佳（即李陳桂花之繼承人）

            李孟勳（即李陳桂花之繼承人）

            李孟芳（即李陳桂花之繼承人）

            李瑞昌（即李陳桂花之繼承人）

            李瑞陽（即李陳桂花之繼承人）

            李明達（即李陳桂花之繼承人）

            吳俊憲  

            吳明輝  
            張林自由
            張木村  
            張國財  

            張詠智  
            林金足  

            張紀盛  
            張民忠  
            鄭月霞  
            蔡武成  
            蔡武忠  
            蔡武昌  
            蔡翠鳳  
            蔡玉秀  
            蔡月華  
            蔡旻吟  

            蔡麗華  

            林一鳴  


            林相如  
            林珍如  
            林再鳴  
            陳月桃  
            吳木炎  
            王怡堯  

            王怡欽  
            王櫻錦  
            謝吳美枝
            張吳麗真
            鄭國團  
            鄭國量  
            張靜惠  


兼  上一人
法定代理人  柯美麗  

再審被告    吳聰德  
上列當事人間請求分割共有物事件，再審原告對於民國107 年4
月24日本院106 年度訴字第2054號確定判決提起再審之訴，本院
判決如下：
    主    　文
本院一○六年度訴字第二○五四號民事確定判決廢棄。
再審被告黃金華、李吉祥、李翠萍、李翠玲、李翠虹、李宗翰、
李淑芬、李淑蓉、李瑞和、李王綉枝、李孟佳、李孟勳、李孟芳
、李瑞昌、李瑞陽、李明達應就被繼承人李陳桂花所遺坐落臺南
市○○區○○段○○○○地號土地應有部分二一六分之二辦理繼
承登記。
兩造共有坐落臺南市○○區○○段○○○○地號、面積一百八十
二平方公尺土地，分割如附圖即臺南市白河地政事務所民國一○
七年三月七日土地複丈成果圖所示，即：編號1026、面積一百二
十三平方公尺土地，分歸再審原告取得；編號1026⑴、面積五十
九平方公尺土地，分歸再審被告取得並按應有部分比例維持共有
。
再審及再審前訴訟程序之訴訟費用，由兩造按如附表所示之應有
部分比例負擔。
    事實及理由
壹、程序方面：
一、本件再審被告經合法通知，無正當理由未於言詞辯論期日到
    場，核無民事訴訟法第386 條各款所列情形，爰依再審原告
    之聲請，由其一造辯論而為判決。
二、按再審之訴，應於30日之不變期間內提起；前項期間，自判
    決確定時起算；判決於送達前確定者，自送達時起算；其再
    審之理由發生或知悉在後者，均自知悉時起算，民事訴訟法
    第500 條第1 、2 項分別定有明文。查，本院106 年度訴字
    第2054號分割共有物事件於民國107 年4 月24日判決，因兩
    造均未提起上訴而於107 年6 月12日確定（下稱原確定判決
    ）。嗣再審原告於107 年8 月10日持原確定判決及確定證明
    書向臺南市白河地政事務所申請辦理繼承及共有物分割登記
    ，經上開地政事務所人員審查後表示訴外人李瑞珍已於107
    年2 月20日死亡，應以其繼承人共同為登記名義人，並於同
    年月14日通知補正等情，業經本院調取原確定判決卷宗（下
    稱前審卷）核閱屬實，並有臺南市白河地政事務所107 年8
    月14日登記補正字000165號補正通知書（見本院卷第51頁）
    在卷可考。是再審原告主張其於接獲該補正通知書始知悉原
    確定判決有民事訴訟法第496 條第1 項第1 款適用法規顯有
    錯誤之再審事由，於知悉後即107 年8 月20日具狀提起本件
    再審之訴，尚未逾上開法條規定30日提起再審之不變期間，
    自屬合法。
貳、實體方面：
一、再審原告主張：
  ㈠兩造與訴外人李陳桂花共有坐落臺南市○○區○○段0000地號土
    地（面積182 平方公尺，下稱系爭土地），再審原告前以李
    陳桂花之繼承人為被告，提起分割共有物之訴，經本院以10
    6 年度訴字第2054號判決確定在案，然原確定判決漏列再審
    被告李王綉枝、李孟佳、李孟勳、李孟芳為當事人而為裁判
    ，自有判決不適用法規及適用法規顯有錯誤而有再審之事由
    ，為此，爰提起再審請求廢棄原確定判決。
  ㈡因李陳桂花之繼承人尚未辦理繼承登記，為使本件共有物分
    割得以順利進行，爰依法訴請再審被告黃金華、李吉祥、李
    翠萍、李翠玲、李翠虹、李宗翰、李淑芬、李淑蓉、李瑞和
    、李王綉枝、李孟佳、李孟勳、李孟芳、李瑞昌、李瑞陽、
    李明達應就被繼承人李陳桂花所有系爭土地應有部分216 分
    之2 辦理繼承登記為公同共有關係。
  ㈢兩造對系爭土地並無不分割之協議，亦無因物之使用目的致
    不能分割之情形，為解決系爭土地使用收益之困難，爰依民
    法第823 條第1 項前段訴請裁判分割。至再審被告吳進生於
    00年0 月00日以系爭土地應有部分27分之1 為訴外人盈福股
    份有限公司（下稱盈福公司）設定擔保總金額為新臺幣（下
    同）1,500,000 元之普通抵押權（下稱系爭抵押權），以擔
    保其對盈福公司之債務，系爭土地分割後，系爭抵押權設定
    移轉存於再審被告吳進生分得之土地上。
  ㈣並聲明：如主文第1 項至第4 項所示。
二、再審被告未於言詞辯論期日到場，亦未提出書狀作任何聲明
    或陳述。
三、本院得心證之理由：
  ㈠原確定判決有民事訴訟法第496 條第1 項第1 款適用法規顯
    有錯誤之再審事由：
  1.系爭土地為兩造與李陳桂花共有，應有部分如附表所示，李
    陳桂花已於80年9 月29日死亡，其繼承人為再審被告黃金華
    、李吉祥、李翠萍、李翠玲、李翠虹、李宗翰、李淑芬、李
    淑蓉、李瑞和、李王綉枝、李孟佳、李孟勳、李孟芳、李瑞
    昌、李瑞陽、李明達等情，有系爭土地登記第一類謄本、李
    陳桂花之繼承系統表、其繼承人之戶籍謄本在卷可稽（見本
    院卷一第53頁至第59頁、第65頁至第95頁、第465 頁至第48
    9 頁），是系爭土地原共有人李陳桂花之應有部分216 分之
    2 ，應由再審被告黃金華、李吉祥、李翠萍、李翠玲、李翠
    虹、李宗翰、李淑芬、李淑蓉、李瑞和、李王綉枝、李孟佳
    、李孟勳、李孟芳、李瑞昌、李瑞陽、李明達繼承取得之事
    實，應堪可採。
  2.按共有物分割之訴，性質上為固有必要共同訴訟，需以他共
    有人全體為共同被告，即訴訟標的對於共有人全體應合一確
    定，因此，再審原告起訴請求分割系爭土地，本應列原共有
    人李陳桂花之全體繼承人為被告，始屬適法，然原確定判決
    並未將再審被告李王綉枝、李孟佳、李孟勳、李孟芳列入，
    致對再審被告李王綉枝、李孟佳、李孟勳、李孟芳未予裁判
    ，適用法規顯有錯誤，原確定判決既有民事訴訟法第496 條
    第1 項第1 款之再審事由，則再審原告執此而提起本件再審
    之訴求予廢棄原確定判決，為有理由，應予准許，爰廢棄原
    確定判決如主文第1 項所示，並由本院就106 年度訴字第20
    54號之前訴訟為再開及續行其訴訟程式，並再為裁判。
  ㈡關於分割共有物訴訟部分：
  1.按各共有人，得隨時請求分割共有物。但因物之使用目的不
    能分割或契約訂有不分割之期限者，不在此限，民法第823
    條第1 項定有明文。故共有物依其使用目的並非不能分割，
    而又未有不分割之期約者，各共有人自得隨時請求分割；因
    繼承、強制執行、公用徵收或法院之判決，於登記前已取得
    不動產物權者，非經登記，不得處分其物權，民法第759 條
    定有明文。故不動產之共有人中有人死亡時，於其繼承人未
    為繼承登記以前，固不得分割該共有之不動產。但若於分割
    共有物之訴訟中，請求該繼承人辦理繼承登記，併合併對該
    繼承人及其餘共有人為分割共有物之請求，則向為實務所允
    許（最高法院19年上字第1853號、69年台上字第1012號判例
    意旨參照）。經查，系爭土地為兩造與李陳桂花共有，李陳
    桂花已於80年9 月29日死亡，其所有之應有部分應由再審被
    告黃金華、李吉祥、李翠萍、李翠玲、李翠虹、李宗翰、李
    淑芬、李淑蓉、李瑞和、李王綉枝、李孟佳、李孟勳、李孟
    芳、李瑞昌、李瑞陽、李明達繼承等情，已如前述，且系爭
    土地並無不能分割之情形，各共有人間亦無不分割之特約，
    而兩造就分割方法不能達成協議乙節，亦據再審原告提出系
    爭土地登記第一類謄本為證（見本院卷第465 頁至第489 頁
    ），是再審原告依民法第823 條第1 項規定及上開判例意旨
    ，訴請裁判分割系爭土地，並請求再審被告黃金華、李吉祥
    、李翠萍、李翠玲、李翠虹、李宗翰、李淑芬、李淑蓉、李
    瑞和、李王綉枝、李孟佳、李孟勳、李孟芳、李瑞昌、李瑞
    陽、李明達應就被繼承人李陳桂花所有系爭土地應有部分21
    6 分之2 部分辦理繼承登記後，再為系爭土地之分割，核無
    不合，自應准許。
  2.復按共有物之分割，依共有人協議之方法行之；分割之方法
    不能協議決定，或於協議決定後因消滅時效完成經共有人拒
    絕履行者，法院得因任何共有人之請求，命為下列之分配：
    以原物分配於各共有人。原物分配顯有困難時，得變賣共
    有物，以價金分配於各共有人；共有人相同之數不動產，除
    法令另有規定外，共有人得請求合併分割。民法第824 條第
    1 項、第2 項第1 款前段、第2 款前段及第5 項分別定有明
    文。又按法院定共有物分割之方法，應斟酌共有人之利害關
    係、共有物之性質、分割後之經濟效用及公共利益等為公平
    決定（最高法院29年上字第1792號判例、69年度台上字第31
    00號、81年度台上字第16號判決參照）。因之，法院為裁判
    分割前，應顧及公平、當事人之聲明、應有部分之比例與實
    際是否相當、共有物之客觀情狀、性質、價格與經濟價值、
    共有利益、各共有人之主觀因素與使用現狀、利害關係等因
    素綜合判斷。經查：
  ⑴系爭土地上並無建物，再審原告表示系爭土地為防範外人進
    入，故於四周圍起鐵絲網，目前開放讓左鄰右舍置放曬衣架
    充作曬衣場使用，土地上並置放有曬衣架；系爭土地南臨開
    明街，西臨他人所有之鐵皮建物，北臨白河分局，與白河分
    局間隔有一道圍牆，附近交通便利，臨近市區主要幹道中山
    路及三民路，民宅林立、屬於住商混合型態之區域、機能完
    善等情，有本院勘驗筆錄、現場照片附卷可稽（見前審卷第
    119 頁至第120 頁、第178頁至第185頁）。
  ⑵本院審酌再審原告主張如附圖所示分割方案，經再審被告柯
    美麗同意在卷（見前審卷第201 頁），而兩造分割後各取得
    之土地面積與應有部分之比例大致相同，分得之土地形狀均
    方正平整，且可臨路使用，再審被告所分得之土地固按應有
    部分比例維持共有，然可避免土地因分割後過於零碎而難以
    有效使用，有利於發揮土地利用之經濟價值及便利性，合乎
    分割後土地之整體效益及共有人全體之利益，實為可採，爰
    依此將系爭土地分割為如主文第3 項所示。
  ⑶又按應有部分有抵押權或質權者，其權利不因共有物之分割
    而受影響，但有下列情形之一者，其權利移存於抵押人或出
    質人所分得之部分：權利人同意分割；權利人已參加共有
    物分割訴訟；權利人經共有人告知訴訟而未參加，民法第8
    24 條之1 第2 項定有明文。惟關於抵押權移存於抵押人所
    分得部分，祇要符合民法第824 條之1 第2 項但書各款規定
    ，應屬法律規定之法定效果，無庸當事人為任何聲明，縱有
    聲明，法院亦無庸於判決主文內諭知，僅於判決理由中說明
    已足（臺灣高等法院暨所屬法院98年法律座談會民事類提案
    第10號意旨參照）。經查，再審被告吳進生所有系爭土地應
    有部分27分之1 有設定系爭抵押權予盈福公司，盈福公司經
    告知訴訟而未參加等情，有送達證書在卷可佐（見本院卷一
    第283 頁），依上開規定，盈福公司之系爭抵押權自得轉載
    於再審被告吳進生分得之系爭土地應有部分，附此敘明。
四、綜上所述，原確定判決未將系爭土地共有人李陳桂花之繼承
    人即再審被告李王綉枝、李孟佳、李孟勳、李孟芳列為當事
    人即為判決，顯有適用法規定錯誤之再審事由，再審原告據
    此而提起本件再審請求廢棄原確定判決，應屬有憑；又系爭
    土地依其使用目的並非不能分割，共有人間亦無不能分割之
    約定，然迄今未能協議分割，是再審原告本於共有人之地位
    ，訴請裁判分割，即屬正當。另再審被告黃金華、李吉祥、
    李翠萍、李翠玲、李翠虹、李宗翰、李淑芬、李淑蓉、李瑞
    和、李王綉枝、李孟佳、李孟勳、李孟芳、李瑞昌、李瑞陽
    、李明達為系爭土地共有人李陳桂花之繼承人，尚未就李陳
    桂花之權利範圍辦理繼承登記，故為利於本件分割訴訟，自
    有辦理繼承登記為公同共有之必要。從而，本院審酌上情，
    及系爭土地現有使用狀況、對外通行問題、位置、兩造分割
    之利益等一切情狀後，認系爭土地依再審原告所提方案即附
    圖所示予以分割，應較符合土地分割之經濟效用及共有人全
    體之利益，堪屬適當、公允之分割方案，爰判決如主文第1
    項、第2 項、第3 項所示。
五、末按因共有物分割、經界或其他性質上類似之事件涉訟，由
    敗訴當事人負擔訴訟費用顯失公平者，法院得酌量情形，命
    勝訴之當事人負擔其一部，民事訴訟法第80條之1 定有明文
    。系爭土地因兩造無法自行協議分割而請求裁判分割，分割
    後兩造均互有利益，是依前開規定，本件再審及再審前訴訟
    程序之訴訟費用由兩造按附表所示應有部分比例負擔，應較
    為適當，爰判決如主文第4 項所示。
六、據上論結，本件再審原告之訴為有理由，依民事訴訟法第50
    5 條、第385 條第1 項前段、第80條之1 、第85條第1 項但
    書、第2 項，判決如主文。
中　　華　　民　　國　 108　　年　　2 　　月　　27　　日
                  民事第四庭審判長法  官  李杭倫

                                  法  官  吳金芳

                                  法  官  王鍾湄
上開正本核與原本無異。
如對本判決上訴，須於判決送達後20日內向本院提出上訴狀。如
委任律師提起上訴者，應一併繳納上訴審裁判費。
中　　華　　民　　國　 108　　年　　3 　　月　　5 　　日
                                  書記官  蘇嬿合

 附表：

編號 共有人 應有部分 1 再審被告吳進生 27分之1 2 再審被告董三惠 216 分之6 3 再審被告黃金華、李吉祥、李翠萍、李翠玲、李翠虹、李宗翰、李淑芬、李淑蓉、李瑞和、李王綉枝、李孟佳、李孟勳、李孟芳、李瑞昌、李瑞陽、李明達 216 分之2 （公同共有） 4 再審被告吳俊憲 216 分之7 5 再審被告吳明輝 216 分之5 6 再審被告鄭月霞 216 分之7 7 再審被告蔡武成 648 分之2 8 再審被告蔡武忠 648 分之2 9 再審被告蔡武昌 648 分之2 10 再審被告蔡翠鳳 648 分之2 11 再審被告蔡玉秀 648 分之2 12 再審被告蔡月華 648 分之2 13 再審被告蔡麗華 648 分之2 14 再審被告林一鳴 180 分之1 15 再審被告林相如 180 分之1 16 再審被告林珍如 180 分之1 17 再審被告林再鳴 180 分之1 18 再審被告陳月桃 180 分之1 19 再審被告吳木炎 432 分之3 20 再審被告王怡堯 216 分之2 21 再審被告王怡欽 216 分之2 22 再審被告王櫻錦 216 分之2 23 再審被告謝吳美枝 288 分之1 24 再審被告張吳麗真 288 分之1 25 再審被告鄭國團 216 分之3 26 再審被告鄭國量 216 分之2 27 再審被告柯美麗 2160分之3 28 再審被告張靜惠 2160分之3 29 再審原告陳亭宇 3240分之2197 30 再審被告吳聰德 360 分之1 31 再審被告張林自由 公同共有216 分之8 32 再審被告張國財 公同共有216 分之8 33 再審被告張詠智 公同共有216 分之8 34 再審被告林金足 公同共有216 分之8 35 再審被告張紀盛 公同共有216 分之8 36 再審被告張民忠 公同共有216 分之8 37 再審被告張木村 公同共有216 分之8 38 再審被告蔡武成 公同共有648 分之2 39 再審被告蔡旻吟 公同共有648 分之2 40 再審被告蔡武忠 公同共有648 分之2 41 再審被告蔡武昌 公同共有648 分之2 42 再審被告蔡翠鳳 公同共有648 分之2 43 再審被告蔡玉秀 公同共有648 分之2 44 再審被告蔡麗華 公同共有648 分之2 45 再審被告蔡月華 公同共有648 分之2